【裁判字號】    90,上訴,845
【裁判日期】    900612
【裁判案由】    違反山坡地保育利用條例
【裁判全文】
臺灣高等法院臺中分院刑事判決                      九十年度上訴字第八四五號
      上  訴  人  臺灣台中地方法院檢察署檢察官
      被      告  乙○○
右上訴人因被告違反山坡地保育利用條例案件，不服臺灣台中地方法院八十九年度訴
字第一五六九號中華民國九十年三月二十八日第一審判決（起訴案號：臺灣台中地方
法院檢察署八十九年度偵字第六七四五號），提起上訴，本院判決如左：
      主    文
上訴駁回。
      理    由
一、公訴意旨略以：乙○○於民國（下同）八十九年三月二十日，未經主管機關核准
    許可擅自在台中縣和平鄉達觀村山地保留地竹林段九七０地號內（下稱系爭山坡
    地），僱請不詳姓名之人，以推土機開挖整地（面積約五十坪，坡度約二十六至
    二十八度），並以水泥牆建造擋土牆，準備建造房屋，嗣於同年四月十一日上午
    為達觀村村幹事丙○○發覺，方報警查獲，因認被告係犯山坡地保育利用條例第
    三十四條第一項之罪嫌。
二、本件公訴人認被告涉犯右揭罪嫌，無非以：被告供承未先擬具水土保持計畫亦未
    經主管機關核准許可，即僱用挖土機擅自於系爭土地開挖整地、建築擋土牆並準
    備建造房屋，及台中縣警察局和平分局現場勘查紀錄表、現場簡圖、和平鄉山地
    保留地租賃契約書影本、地籍圖謄本各一份、照片十四幀可稽，上開土地之地目
    為林地，有土地登記謄本一份足憑等為其論據。
三、按犯罪事實，應依證據認定之，無證據不得推定其犯罪事實，刑事訴訟法第一百
    五十四條定有明文。又事實之認定，應依證據，如未能發現相當證據，或證據不
    足以證明，自不能以推測或擬制之方法，以為裁判基礎。再認定不利於被告之事
    實，須依積極證據，苟積極證據不足為不利於被告事實之認定時，即應為有利於
    被告之認定，更不必有何有利之證據，最高法院著有四十年台上字第八六號、三
    十年上字第八一六號判例可稽。又按山坡地保育利用條例第三十四條第一項之擅
    自墾殖或設置工作物，必以無正當權源而在公有或他人山坡地上擅自墾殖或設置
    工作物，始得成立，如已得所有人之同意，或其他原因對該山坡地有正當使用權
    源時，縱違反約定使用方法而設置工作物，亦與「擅自」之要件不符，如山坡地
    經營或承租人僅因「未經所有人同意」逾越約定使用方法超限利用而為設置工作
    物或墾殖時，即遽依該條規定論斷，顯與該條例之立法意旨有違，此觀該條例第
    十六條、第二十五條、第三十五條對超限利用之規定自明，最高法院著有八十四
    年度台上字第三六七四號判決可參。訊據被告對施工前未經主管機關核准，亦未
    先擬具水土保持計劃書送請主管機關核定等情坦承不諱，僅陳稱：其係因九二一
    地震房屋毀損，為一家生計，方未經准許逕自於系爭山坡地蓋建擋土牆及房屋。
    經查：
（一）本件台中縣和平鄉達觀村山地保留地竹林段九０地號係由行政院於六十八年十
      一月二十一日以台（六八）經字第一一七０一號函核定，經台灣省政府於六十
      九年二月六日以府農山字第一二０一六六號公告列為山坡地保育利用條例第三
      條所定之法定山坡地，有台中縣政府八九府農水字第二０一一六七號函在卷可
      稽，又前揭土地其使用分區為山坡地保育區、原住民保留地、所有權人為中華
      民國，亦有土地登記謄本在卷足憑。惟再查，被告使用前開系爭山坡地，係基
      於被告與台中縣和平鄉公所報奉行政院原住民委員會及台中縣政府函准後簽定
      之租賃契約之而來，有和平鄉山地保留地租賃契約書兩份可憑（租期分別為自
      八十二年三月十八起至八十八年三月十七日止及自八十八年三月十七日起至九
      十四年三月十六日止），其上均有台中縣政府之公印文，並無造假之虞，是以
      被告使用系爭土地乃基於租賃而來，應堪採信，其既具有有正當的權源，自與
      山坡地保育利用條例第三十四條第一項之擅自墾殖或設置工作物，必以無正當
      權源而在公有或他人山坡地上擅自墾殖或設置工作物大相逕庭，即被告既已得
      所有人之同意，或其他原因對該山坡地有正當使用權源，縱違反約定使用方法
      而設置工作物，亦與「擅自」之要件不符，本件公訴人認被告有違反山坡地保
      育利用條例第三十四條第一項之罪嫌，與起訴事實尚有出入，誠有所誤。
（二）雖被告並未觸犯山坡地保育利用條例第三十四條第一項之罪，已如前述，然公
      訴人起訴之事實，並未明顯區分被告有無正當權源在系爭土坡地為開挖整地及
      建擋土牆之行為，惟既已論及被告係在系爭山坡地上為開挖整地，並以水泥建
      造擋土牆等情，則其起訴之範圍，自應包括有正當權源使用及無正當源權而在
      系爭山坡地為開挖整地，並以水泥建造擋土牆等二種情形。又被告既有正當權
      源使用山坡地，並未觸犯山坡地保育利用條例第三十四條第一項之罪，惟其為
      開挖整地，並以水泥牆建造擋土牆等行為，是否觸犯水土保持法第三十三條第
      三項及山坡地保育利用條例第三十五條第三項等罪名，既在起訴之範圍，原審
      及本院自應一併詳查論述。次查，水土保持法與山坡地保育利用條例二者本為
      法律競合之關係，前者為後者之特別法，若被告所為之前揭行為觸法，自應適
      用水土保持法之規定，合先敘明。
（三）水土保持法第三十三條第三項之罪，係以行為人有違反同條例第十二條至第十
      四條規定之一，未先擬具水土保持計畫或未依核定計畫實施水土保持之處理與
      維護，或違反第二十三條規定，未在規定期限內改正或實施仍不合水土保持技
      術規範之情形，且已發生「致生水土流失或毀損水土保持之處理與維護設施」
      之實害為其成立要件，為目前實務上普遍見解。本件被告係在其原舊有之屋地
      上為開挖整地行為，該處屋地，為一平整之山坡地，因八十八年九二一大地震
      ，始發生倒塌，有照片六張（見偵查卷第廿四頁至廿五頁）及住宅受損證明書
      一份在卷可按，被告前揭舊有之屋地，其上尚留有舊痕跡，亦有原審法院勘驗
      照片附卷可按（見地院證物袋內），通往其舊有之屋地之通道已行之有年，而
      其所設之擋土牆係在斜坡處，亦有照片可按（見偵卷第十五、十六頁），其意
      在阻擋水土滑落甚為明顯，可見其乃係在原有舊有之屋地重新整地，尚無破壞
      原有地貌之行為，核其所為，尚與水土流失，係指行為人之行為已致該山坡地
      產生超出自然均衡狀態下所有發生之有限土壤沖蝕，而使山坡地發生土壤加速
      沖蝕，難以藉母岩自然產生之土壤予以彌補之情形不符；又本件被告所有開挖
      整地之處，並無水土保持處理與維護之設施，自亦無毀損而言。均尚難逕依水
      土保持法第三十三條第三項之罪論擬。
四、綜上所述，被告未先擬具水土保持計畫亦未經主管機關核准許可，即擅自在其所
    承租之山坡地開挖整地，核屬違反山坡地保育條例之行政罰行為，自應由行政機
    關依法處理，然本件既乏具體事證證明被告之行為已致生水土流失或毀損水土保
    持之處理與維護設施之實害，自不得以該條項之罪責相繩。依上所述，公訴人所
    舉之證據不足以證明被告犯罪，此外復查無其他積極證據證明被告確有公訴人所
    指之違反山坡地保育利用條例及水土保持法之犯行，揆諸首揭說明，既無積極證
    據足認被告有前述犯行，不能證明被告犯罪，原審諭知被告無罪判決，其認事用
    法，核無不當。檢察官上訴意旨復執陳詞，指摘原審法院未盡調查能事判決違法
    不當等語，上訴顯無理由，應予駁回。
據上論結，應依刑事訴訟法第三百六十八條，判決如主文。
本案經檢察官甲○○到庭執行職務。
中      華      民      國      九十     年       六      月    十二    日
                                  臺灣高等法院臺中分院刑事第七庭
                                        審判長法  官  林  榮  龍
                                              法  官  謝  說  容
                                              法  官  黃  日  隆
右正本證明與原本無異。
如不服本判決應於收受送達後十日內向本院提出上訴書狀，其未敘述上訴之理由者並
得於提起上訴後十日內向本院補提理由書（均須按他造當事人之人數附繕本）。
                                              書記官  林  端  容
中      華      民      國      九十     年       六      月     十三   日
                                                                        Ｉ


司法院資訊處製作；財團法人民間司法改革基金會備份。
